臺灣板橋地方法院民事裁定　　　　　 99年度消債抗字第151號
抗　告　人　沈肖媛
上列抗告人依消費者債務清理條例聲請免責事件，對於中華民國
99年10月18日本院99年度消債聲字第165號裁定提起抗告，本院
裁定如下：
    主    文
抗告駁回。
抗告程序費用新臺幣壹仟元由抗告人負擔。
    理    由
一、本件抗告意旨略以：（一）原裁定所認抗告人有第133條之
    情形部分：1、抗告人之子李承哲因尚在學之緣故，不論是
    否已成年，均得受抗告人扶養，李承哲於抗告人聲請清算前
    2年內所需之個人最低必要生活費用，與抗告人同為新臺幣
   （下同）231,937元（又此尚未將抗告人之子就讀私立景文技
    術學院所需之書籍與學雜費計入，抗告人之子每年打工所得
    之數萬元，如認與其所需之學雜、書籍費抵銷，應不違反常
    情），依法需由抗告人與配偶共同負擔，即抗告人需負擔11
    5,968元。2、抗告人另於民國96年1月至97年6月，依與華南
    商業銀行之個別協商，按月清償華南銀行1,453元，18個月
    共清償26,154 元，此為債務人實際之支出，應自抗告人之
    可處分所得中扣除。3、抗告人於95年12月償還勞工貸款本
    息466元，96年1月償還3,467元，亦為抗告人實際支出之費
    用，原裁定未加以審酌。4、又最低生活費用標準，僅計算
    國民之消費支出，似未列計稅費支出，而本件抗告人實際於
    95年度繳納所得稅2,065元、96年度繳納所得稅2,169元，未
    經原裁定抗告人可處分所得時加以扣除。5、依此計算，抗
    告人開始清算前2年內實際可處分所得扣除受扶養親屬必要
    生活費用後，恰近於9萬元（計算式：664,912-231,937（抗
    告人生活所需）-115,968（扶養子所需）-192,768（法院強
    制扣薪）-26,154（償還華南銀行費用）-446-3,467（勞貸
    本息）-2,065-2,169（所得稅）＝89,918元，原裁定認定抗
    告人有133 條之情形，有所過苛。6、抗告於聲請清算前，
    在台大醫院進行手術之醫療費用非抗告人能一次負擔，故抗
    告人於聲請清算後，繼續清償台大醫院之醫療費用，每月3,
    000元，金額合計15,000元，應自抗告人之可處分所得中扣
    除。（二）原裁定指抗告人有第134條4款之情形部分：消費
    者債務清理條例，以給予清算之債務人免責裁定為原則，不
    免責裁定為例外，因之，關於不免責之基礎事實，自應由債
    權人加以舉證，而非由債務人舉證自己不免責之事由，本件
    債權人與原裁定均認抗告人有消費者債務清理條例第134條
    第4款之情形，卻未具體加以舉證，原裁定亦未命抗告人提
    出詳細資料，以供法院審查認定。蓋：1、抗告人債務累積
    與清算原因，係因入不敷出、以債養債所致，購買房屋當時
    ，未預期嗣後先生工作會不穩定，收入減少，產生差額，又
    不願繳不出房貸使得房屋遭到拍賣，只有開始借款，於債權
    人無法舉證、法院無法確認抗告人並非以債養債、借新還舊
    而致累積龐大債務前，殊不應遽論以抗告人所借款項，即係
    供自己生活享樂、浪費之用。2、抗告人所借出之錢，非必
    用於生活開銷，用於開銷者，亦未必即為享樂，用於享樂者
    ，亦未必即為奢侈浪費，如以抗告人信用卡消費，有用於餐
    廳、百貨消費者，即謂有奢侈浪費，完全不顧其消費之金額
    多寡及頻率，則何人不為奢侈浪費？蓋信用卡之本質，即為
    塑膠貨幣，本即用以代替現金之消費。3、抗告人所借之現
    金，確實有許多用以還款，因時間已久，加以當時未預料將
    來會有消費者債務清理條例之制定，自難期抗告人仍會保存
    與仍能提出這些還款資料。惟債權人均為銀行，均會保存此
    些債務人借還款之紀錄明細資料，債權人於本事件中，本有
    提出之義務，以盡其舉證抗告人不免責之義務，且其等均有
    電腦紀錄，計算與提出應均無困難，抗告人手邊則無資料，
    縱使有，想必亦無法精確。因此縱抗告人是以債養債、借新
    還舊之情形，欲令抗告人以事後推算之方式，向法院陳明、
    舉證證明自己並未將錢放入自己口袋、用於生活享樂，對抗
    告人都是不可能。而當抗告人係以向他銀行借得之本金，償
    還積欠另家銀行之循環信用利息或違約金，原借款之本金並
    未減少，新借款之本金卻開始累積循環信用利息與違約金，
    這不能說是抗告人浪費。因此只有請債權人分別臚列「抗告
    人之借款本金」與「抗告人還款之金額」兩項，才能明瞭抗
    告人借的錢中，有多少為抗告人借出後用以償還高額之循環
    信用利息，有多少為抗告人個人或家人所用，自有進一步調
    查之必要。（三）原裁定指抗告人有第134條第6款之情形部
    分：1、消費者債務清理條例係於96年7月11日始公佈，抗告
    人與華南商業銀行間之個別協商，則係成立於94年12月間，
    並自94年12月起為第1期清償，抗告人於與華南商業銀行成
    立個別協商之時，並不知將來會有此條例通過，更無預見得
    依此條例聲請清算之可能，亦無可能損害其他債權銀行之認
    識，原裁定認抗告人有違背消費債務清理條例第134條第6款
    之故意與行為，不無誤會。2、抗告人負欠華南商業銀行是
    事實，依與華南商業銀行之協議而還款，不能謂「無義務」
    。（四）原裁定作成於99年10月18日，抗告人於原裁定作成
    前4日之99年10月14日即已依法提出民事陳報狀，縱原裁定
    認抗告人所為之陳述全無可採，亦應於理由欄內說明如何不
    採之理由，惟原裁定竟於理由欄第5頁記載：「另本院於99
    年9月30日發函通知債務人之代理人於7日內陳述意見，惟債
    務人迄今猶未具狀為任何陳述」等語，顯與事實不符，等於
    就債務人所陳述之事項全未加以斟酌，自於債務人程序利益
    之保障有所影響。因而請求廢棄原裁定等語。
二、按法院裁定開始清算程序後，債務人有薪資、執行業務所得
    或其他固定收入，而普通債權人之分配總額低於債務人聲請
    清算前二年間，可處分所得扣除自己及依法應受其扶養者所
    必要生活費用之數額者，法院應為不免責之裁定；但債務人
    證明經普通債權人全體同意者，不在此限，消費者債務清理
    條例第133條定有明文。另按債務人因浪費、賭博或其他投
    機行為，致財產顯然減少或負擔過重之債務，而生開始清算
    之原因，或明知已有清算原因之事實，非基於本人之義務，
    而以特別利於債權人中之一人或數人為目的，提供擔保或消
    滅債務者，法院應為不免責之裁定。但債務人證明經普通債
    權人全體同意者，不在此限，消費者債務清理條例第134條
    第1項第4款、第6款分別定有明文，係指生活超過個人收入
    所應支出之程度、或心存僥倖以一時之小額出資想博取大利
    益，因而致使自己負擔更大之債務；而有無「浪費」或「投
    機行為」，端以債務人於從事該行為時，有無詳實之償還計
    畫，或僅是先花先用再說，或是認定或許可以有賺到大錢之
    機會，而加以一博，至於能否真實賺錢則不論，因投資之款
    項，是向他人商借而來，非屬本身之資產，如有虧損亦非損
    及自己之現金，如此即是浪費、投機，或者明知自己已無償
    債能力，卻對債權人中之一人或數人為清償或提供擔保等獨
    厚該債權人之行為，即是使清算財團之財產減少，對其他同
    為無擔保之債權人可得受償金額減少，有此心態乃係「債務
    人於其經濟狀況不佳之情形下，猶恣意揮霍、投機，甚或提
    供擔保或消滅債務圖利特定債權人，核其所為，或於清算之
    原因有可歸責性，或有意增加負擔、減少清算財團之財產，
    使多數債權人無端受害，而有加以制止之入要」（見消費者
    債務清理條例第134條之立法理由），自應不得認可免其還
    款之責。
三、經查：
（一）抗告人主張其子李承哲尚在學，不論是否已成年，均得受
      抗告人扶養云云。惟受扶養權利者，以不能維持生活而無
      謀生能力者為限，民法第1117條第1項定有明文。本件抗
      告人之子李承哲（民國76年5月22日生）至96年5月22日業
      已成年，有戶籍謄本附卷可佐（見本院97年度消債清字第
      155號卷第14頁），審酌抗告人依法本無協助已成年子女
      生活所需之法定義務，且抗告人之子李承哲已向臺灣銀行
      股份有限公司申請就學貸款，客觀上亦非不能自行打工以
      負擔生活所需，況抗告人之子李承哲於95年、96年均有薪
      資收入（見本院97年度消債清字第155號卷第91至94頁、
      第104至105頁），顯非無謀生能力，得以能維持生活，故
      抗告人於其子李承哲成年後應無再支出學費及生活費之必
      要，其上開主張自不可採。抗告人復主張於96年1月至97
      年6月，依與華南商業銀行之個別協商，按月清償華南銀
      行1,453元，18個月共清償26,154元；於95年度繳納所得
      稅2,065元、96年度繳納所得稅2,169元；清償台大醫院之
      醫療費用，每月3,000元，共計15,000元等情，業據提出
      郵政跨行匯款申請書、合作金庫銀行存款憑條等影本為證
      ，堪認抗告人於聲請清算前2年間確有支出上開費用之必
      要。至於抗告人主張95年12月償還勞工貸款本息466元、
      96年1月償還3,467元一節，並未舉證以實其說，自難認有
      據。本件抗告人現任職派遣於教育部（原受僱於和範股份
      有限公司，自98年1月間起，改為受僱於瑋喬實業股份有
      限公司，惟均派遣於教育部工作），有在職證明書、勞工
      保險被保險人投保資料表等影本為證（見本院97年度消債
      清字第155號卷第79、80頁），堪認抗告人確有固定收入
      。抗告人於聲請清算前2年間（即自95年12月26日起至97
      年12月25日止），收入總額為664,912元【依抗告人95年
      所得總額332,857元、96年所得總額304,187元及每月領有
      身心障礙補助3,000元計算，計算式：（27,738÷31×6）
      +（25, 349×12）+（24,000×11）+（24,000÷31×25）
      +（3,000×24）＝664,912，元以下四捨五入，下同】，
      扣除抗告人聲請清算前2年之個人最低生活必要費用231,9
      37元【依行政院主計處95至97年度臺灣省每人每月最低生
      活必要費用分別為9,210元、9,509元、9,829元計算，計
      算式：（9,210÷31×6）＋（9,509×12）+（9,829×11
      ）+（9,82 9÷31×25）＝231,937】、自95年12月26日起
      至96年5月22日抗告人之子李承哲成年止，與其配偶平均
      分擔其子之扶養費用23,284元【計算式：（9,210÷31×6
      ）＋（9,50 9×4）+（9,509÷31×22）＝46,567，46,56
      7÷2＝23,284】，及抗告人聲請清算前2年內依強制執行
      程序扣薪3分之1共計192,768元【計算式：8,032×24＝19
      2,768】、96年1月起至97年6月止清償華南銀行借款共26,
      154元【計算式：1,453元×18＝26,154】、96年1月至同
      年5月清償台大醫院醫療費用共15,000元【計算式：3,000
      ×5＝15,000】、95年及96年綜合所得稅共4,234元【計算
      式：2,065元＋2,169元＝4,234】後，尚有餘額171,535元
      可供清償債務【計算式：664,912-231,937-23,284-192,7
      68-26,154-15,000-4,234＝171,535】。惟本件普通債權
      人於98年4月22日抗告人經本院裁定開始清算程序後，各
      依其債權比率僅獲分配90,000元即終結清算程序，有分配
      表附於本院98年度司執消債清字第16號卷可稽，足見分配
      總額低於抗告人聲請清算前2年間，可處分所得扣除自己
      及依法應受其扶養者所必要生活費用之數額171,535元；
      且未經普通債權人全體同意免責，有債權人陳報狀7紙附
      於本院99年度消債聲字第165號及98年度司執消債清字第
      16號卷可稽。從而，依消費者債務清理條例第133條前段
      規定，本件抗告人自應不予免責。
（二）復依各債權人提出抗告人之信用卡刷卡消費紀錄、現金卡
      交易明細及申辦貸款紀錄所示，抗告人自92年5月起至94
      年10月止，預借現金總額已超過200萬元，平均每月借款
      均達10萬元以上，與依行政院主計處公布之92年至94年臺
      灣省每人每月最低生活費分別為8,426元、8,529元、8,77
      0元計算，抗告人每月支出生活必要費用及與其配偶平均
      分擔子之扶養費用共計12,639元、12,794元、13,155元【
      計算式：8,426÷2＋8,426＝12,639，8,529÷2＋8,529＝
      12,794，8,770÷2＋8,770＝13,155】，顯不相當，足認
      抗告人大量密集提領現金，已有逾生活必要費用及扶養費
      用之支出。至於抗告人主張債權人均為銀行，會保存債務
      人借還款之紀錄明細資料，債權人有提出之義務；其購買
      房屋當時，未預期先生工作會不穩定、收入減少，又不願
      繳不出房貸使得房屋遭到拍賣，只有開始借款等語，惟經
      原審於99年9月1日以板院輔民法99年度消債聲字第165號
      函通知全體債權人表示意見結果，債權人除表示不同意抗
      告人免責外，並提出抗告人之信用卡刷卡消費紀錄、現金
      卡交易明細及申辦貸款紀錄等文件，已足認債權人陳述意
      見之內容為真實，自無再令其等提出其他證據之必要，且
      抗告人並未提出其配偶工作不穩定或將借款用於繳交房貸
      之證明文件，上開主張自難採信。是以，審酌抗告人之收
      入、支出情形，佐以其預借現金及貸款之時間密接、次數
      甚為頻繁及金額等情，抗告人既於上開期間內有多筆預借
      現金之情事，則顯然當時抗告人經濟能力已陷困境，抗告
      人明知對上述消費或借款並無支付、清償能力，本即應量
      入為出，不應該為其能力負擔以上之該等消費支出或預借
      現金使用，抗告人有先使用，嗣有能力就付款，無能力則
      不予理睬之投機心態，終累積欠款至無法支付之地步，堪
      認為有浪費、投機之舉，與消費者債務清理條例第134條
      第4款規定「因浪費或其他投機行為致財產顯然減少或負
      擔過重之債務，而生開始清算之原因」之情形相當，是抗
      告人自應不予免責。
（三）抗告人主張與華南商業銀行間之個別協商，係成立於94年
      12月間，並自94年12月起為第1期清償，當時並不知將來
      會有消費者債務清理條例通過，更無預見得依此條例聲請
      清算之可能，亦無可能損害其他債權銀行之認識等語，並
      提出94年12月郵政跨行匯款申請書影本為證，堪認抗告人
      確自94年12月起即與華南銀行申請個別協商還款，且抗告
      人於96年1月至5月尚清償對臺大醫院之醫療費用債務每月
      3,000元、97年3月至12月均有債權人對抗告人每月強制執
      行扣薪8,032元，另抗告人所有之房屋及土地經拍賣後已
      於96年3月9日實施分配在案，有合作金庫銀行存款憑條、
      薪資表、96年2月13日板院輔95執正字第21049號函、分配
      表等影本為證（見本院97年度消債清字第155號卷第65 至
      70頁、第82至86頁），是難認抗告人有以特別利於債權人
      中一人或數人為目的而與華南銀行進行個別協商，復參酌
      與華南銀行協商內容每月還款金額僅1,453元，使多數債
      權人無端受害之可能性較低，是難逕認抗告人有「明知已
      有清算原因之事實，非基於本人之義務，而以特別利於債
      權人中之一人為目的消滅債務」而應不免責之情形。
四、綜上所述，抗告人確於本院裁定開始清算程序後，有固定收
    入，而普通債權人之分配總額低於清算前2年間，可處分所
    得扣除自己及依法應受其扶養者所必要生活費用之數額，且
    依債權人於原審所提出之消費明細顯示，抗告人確因浪費或
    投機行為致負擔過重之債務，而生開始清算之原因，依消費
    者債務清理條例第133條前段、第134條第4款之規定，應為
    不免責之裁定。原審裁定抗告人不予免責之理由雖有不同，
    但結論並無二致，抗告意旨指摘原裁定不當，求予廢棄並更
    為裁定，仍應認為無理由，應予駁回。
五、結論：本件抗告為無理由，依消費者債務清理條例第15條，
    民事訴訟法第495條之1第1項、第449條第1項、第95條、第
    78條，裁定如主文。
中    華    民    國   100    年    3     月    1     日
            民事第一庭  審判長法  官  李世貴
                              法  官  黃信樺
                              法  官  許瑞東
上為正本係照原本作成
如不服本裁定，得於本裁定正本送達後10日內，需以涉及法律見
解具有原則上之重要性為理由，向本院提出再抗告狀（應繳納再
抗告裁判費新臺幣1,000 元）。
中    華    民    國   100    年    3     月    1     日
                              書記官  李淑卿